【裁判字號】    87,簡上,195
【裁判日期】    890107
【裁判案由】    清償消費款
【裁判全文】
臺灣高雄地方法院民事判決  八十七年度簡上字第一九五號
    上  訴  人  甲○○
    被上訴人    華南商業銀行股份有限公司高雄分行
    法定代理人  乙○○
    訴訟代理人  丙○○
                劉高家
右當事人間請求清償消費款事件，上訴人對於中華民國八十七年三月三十一日本院八
十七年度雄簡字第七二八號第一審判決提起上訴，本院判決如左：
    主  文
原判決廢棄。
被上訴人在第一審之訴駁回。
第一、二審訴訟費用由被上訴人負擔。
    事  實
甲、上訴人方面：
  一、聲明：求為判決如主文所示。
  二、陳述：除與原審判決書所載者相同茲予引用外，補稱：
（一）上訴人雖未曾遺失系爭信用卡，但上訴人確實未曾消費系爭信用卡款項，此由
      消費時間係上訴人上班時間，上訴人不可能擅自離職前去持卡消費即可得證。
（二）系爭信用卡簽帳單上之簽名非上訴人之簽名，被上訴人應舉證證明信用卡簽帳
      單上之簽名為上訴人所親寫，上訴人始應負付款責任。鈞院委請法務部調查局
      鑑定系爭信用卡簽帳單之簽名是否真正，該局鑑定結果係無從鑑定，足認被上
      訴人未盡舉證責任。
  三、證據：援用原審之立證方法，並請求被上訴人提出信用卡簽帳單原本以供鑑定
      筆跡。
乙、被上訴人方面：
  一、聲明：上訴駁回。
  二、陳述：除與原審判決書所載者相同茲予引用外，補稱：
（一）上訴人既自承系爭信用卡從未遺失，則對於該卡遭他人冒刷一事應負舉證責任
      。
（二）上訴人雖辯稱刷卡時間正值其上班時間，然則依消費明細表所示，五筆消費款
      中，有四筆之消費時間，均係夜間九時許，斯時並非上訴人之上班時間。
（三）上訴人刷卡後，因被上訴人非保管信用卡簽帳單之單位，待被上訴人前往調閱
      時，已罹於保存時間而無法調閱，並非故意不提出簽帳單供鑑定。
  三、證據：援用原審之立證方法。
    理  由
一、被上訴人起訴主張：上訴人於民國八十六年一月五日與伊簽訂信用卡契約，卡號
    為0000000000000000號，依約定條款第八條第二項、第九條第
    一項、第二項之規定，上訴人得選擇循環信用方式彈性付款，且上訴人應照被上
    訴人寄送之繳款通知書所定期日及方式繳款，如逾期繳款，應按日息萬分之四點
    五計付延滯利息，暨依上開利率百分之十計算違約金，詎上訴人致八十七年二月
    八日止，共消費新臺幣︵下同︶十四萬四千三百七十九元拒不清償，爰依信用卡
    之法律關係，請求上訴人給付一十四萬四千三百七十九元及自八十七年二月八日
    起至清償日止，按日息萬分之四點五計算之利息及自八十七年三月八日起至清償
    日止，按上開利率百分之十計算之違約金等語。
二、上訴人則以：系爭消費款非其所消費，被上訴人主張上訴人有消費之事實，自應
    舉證證明信用卡簽帳單上之被上訴人簽名，係被上訴人所親自書寫，且被上訴人
    所主張上訴人消費之時間，正係上訴人上班時間，上訴人自不可能前往消費等語
    置辯。
三、按「分公司係總公司分設之獨立機構，就其業務範圍內之事項涉訟時，固有當事
    人能力。惟所謂「就其業務範圍內之事項」，應依「訴訟標的之法律關係」，是
    否屬其業務範圍而為觀察，始能判斷其是否有實施訴訟之權能。茍該「訴訟標的
    之法律關係」，非以分公司為其權利義務之「主體」，尚不得以其係總公司之執
    行機構或為「有利害關係之第三人」，遽指爭訟之法律關係事項，即屬其業務之
    範圍」，最高法院八十六年台上字第一九三一號判決著有明文。
四、經查，被上訴人起訴主張上訴人與其簽定系爭信用卡契約後，竟違約不繳納消費
    款，爰依信用卡之法律關係請求返還消費款等事實，固據提出信用卡申請書一份
    為證，惟查該信用卡申請書明確載明為「華南銀行信用卡金卡申請書」，而非載
    明「華南銀行高雄分行金卡申請書」，且被上訴人亦自認系爭信用卡係由華南銀
    行所發行，被上訴人係分行，僅負責審核事宜。足認系爭信用卡係由華南銀行所
    發行，從而系爭信用卡契約之主體為華南商業銀行及上訴人，被上訴人並非系爭
    信用卡契約法律關係之主體，依前開判決意旨，被上訴人自不得主張系爭信用卡
    契約為其業務之範圍。從而被上訴人依信用卡消費借貸之法律關係請求上訴人給
    付消費款，自係欠缺為訴訟標的之法律關係，為無理由，應予駁回。原審為上訴
    人勝訴判決，尚有未洽，應予廢棄，並由本院廢棄改判如主文第二項所示。
五、據上論結，本件上訴為有理由，依民事訴訟法第四百三十六條之一第三項、第四
    百四十九條第一項、第四百五十條、第七十八條，判決如主文。
中      華      民      國    八十九    年      一      月      七      日
                              臺灣高雄地方法院民事第一庭
~B審判長法官  鄭月霞
~B法      官  郭貞秀
~B法      官  吳文婷
右為正本係照原本作成。
本判決不得上訴。
中      華      民      國    八十九    年      一      月      七      日
~B法院書記官  王少玲


司法院資訊處製作；財團法人民間司法改革基金會備份。
